ACORDAO-COMPLETO-2493035

ACÓRDÃO 563/2022 ATA 2/2022 - PRIMEIRA CÂMARA

VISTOS, relatados e discutidos estes autos de embargos de declaração opostos por Washington Bolivar de Brito Junior, contra o Acórdão 7635/2021-TCU-Primeira Câmara;
ACORDAM os Ministros do Tribunal de Contas da União, reunidos em sessão da Primeira Câmara, ante as razões expostas pelo Relator e com fundamento no art. 34 da Lei 8.443/92, em:
9.1. conhecer dos embargos de declaração para, no mérito, negar-lhes provimento; e
9.2. dar ciência ao recorrente.

Embargos de Declaração em Pedido de Reexame em Aposentadoria.

Primeira Câmara

Ministério Público Federal.

3. Interessados/Responsáveis/Recorrentes:
3.1. Interessado: Washington Bolivar de Brito Junior (XXX.378.051-XX).
3.2. Recorrente: Washington Bolivar de Brito Júnior (XXX.378.051-XX).

13.1. Ministros presentes: Benjamin Zymler (na Presidência), Walton Alencar Rodrigues (Relator) e Jorge Oliveira.
13.2. Ministro-Substituto convocado: Augusto Sherman Cavalcanti.
13.3. Ministro-Substituto presente: Weder de Oliveira.

WALTON ALENCAR RODRIGUES

Ministro Walton Alencar Rodrigues.

Trata-se, na atual fase processual, do expediente peças 67, denominado embargos de declaração, encaminhado a esta Corte por Washington Bolivar de Brito Junior, por meio do qual se insurge contra o Acórdão 7635/2021-TCU-Primeira Câmara, proferido em 4/5/2021, que possui o seguinte teor: 
"9.1. conhecer do recurso, para, no mérito, negar-lhe provimento; 
9.2. dar ciência ao recorrente." 
O inativo foi formalmente comunicado da deliberação em 20/5/2021 (peça 37, pp. 1-3 e 4) . Os embargos foram recebidos pelo TCU também em 20/5/2021.

Felipe de Oliveira Mesquita (34.673/OAB-DF), Carlos Mohn Roller (62.938/OAB-DF) e outros.

Procurador Rodrigo Medeiros de Lima.

APOSENTADORIA. MEMBRO DO MINISTÉRIO PUBLICO FEDERAL REMUNERADO POR PARCELA ÚNICA DENOMINADA SUBSÍDIO. MANUTENÇÃO DE PARCELA REFERENTE À INCORPORAÇÃO DE QUINTOS APÓS IMPLEMENTAÇÃO DO REGIME DE PARCELA ÚNICA DE VENCIMENTOS. ILEGALIDADE DO ATO. PEDIDO DE REEXAME. NEGATIVA DE PROVIMENTO. EMBARGOS DE DECLARAÇÃO. CONHECIMENTO. INEXISTÊNCIA DAS OMISSÕES E CONTRADIÇÕES ALEGADAS. NEGATIVA DE PROVIMENTO.

APOSENTADORIA (APOS)

Secretaria de Recursos (Serur); Secretaria de Fiscalização de Integridade de Atos e Pagamentos de Pessoal e de Benefícios Sociais (Sefip).

Cuidam os autos, originalmente, da apreciação do ato inicial de concessão de aposentadoria de Washington Bolivar de Brito Junior, no cargo de Subprocurador-Geral da República, emitido pelo Ministério Público Federal (peça 2) .
Mediante o Acórdão 7297/2020-TCU-Primeira Câmara, o ato foi considerado ilegal e teve seu registro negado, por apresentar, simultaneamente, remuneração por meio de subsídio e pagamento de VPNI decorrente da incorporação de "quintos/décimos" pelo exercício de cargo comissionado. 
Irresignado, o inativo interpôs o pedido de reexame peça 13, o qual veio a ser improvido por intermédio do Acórdão 7635/2021-TCU-Primeira Câmara, da minha relatoria.
Na atual fase processual, examinam-se os embargos de declaração peça 32, opostos por Washington Bolivar de Brito Junior, contra o Acórdão 7635/2021-TCU-Primeira Câmara.
O embargante alega que o Acórdão 7635/2021-TCU-Primeira Câmara padece de relevantíssima omissão na medida em que não mereceu a devida análise sua argumentação acerca da inexistência de incompatibilidade entre o regime de subsídios e a percepção de quintos, que está amparada em legislação específica do MPU, qual seja, o artigo 287 da Lei Complementar 75/1993 e na Resolução-CNMP 9/2006. 
Os outros argumentos que exsurgem da peça recursal são: (i) nenhum dos arestos citados e invocados como razão de decidir aplica-se ao caso, por dizerem respeito a magistrados ou situações específicas e não examinarem a questão à luz da legislação especifica do MPU; (ii) as decisões do STF visam, tão somente, impedir recebimento acima do teto; (iii) o TCU proferiu o Acórdão 12585/2016-TCU-Plenário, que encerra entendimento no sentido de que vantagem prevista em lei para juízes é compatível com o regime de subsídio; (iv) a percepção de quintos por membros do MPU sempre foi admitida pelo TCU; (v) a partir do entendimento do acórdão embargado, seria igualmente inadmissível recebimento de gratificação por acúmulo de jurisdição, o que é consentido pelo TCU; e (vi) por medida de prudência, os autos devem ser sobrestados até o julgamento do TC Processo 017.382/2006-7 e da ADI 3.834.
Com base nesses argumentos, solicita acolhimento dos embargos declaratórios, para sanar as omissões e contradições apontadas e imprimir efeito modificativo ao julgado, de modo a considerar legal o seu ato de aposentadoria.
 Isso posto, passo a decidir.
Conheço dos embargos por terem sido protocolados no prazo previsto no art. 34, §1º, da Lei 8.443/1992 e alegarem a existência de omissão no Acórdão 7635/2021-TCU-Primeira Câmara.
A despeito de solicitar o saneamento de supostas contradições, a peça recursal não as enumera, pelo que, desde já, descarto sua ocorrência.
Também não existem as omissões alegadas. Todas as questões postas no pedido de reexame peça 13, do Ministério Público Federal, interposto contra o Acórdão 7297/2020-TCU-Primeira Câmara, foram devidamente apreciadas e decididas pelo TCU. 
O exame da alegação de que os quintos foram concedidos com amparo na Resolução-CNMP 9/2006 mereceu três parágrafos do voto condutor do Acórdão 7635/2021-TCU-Primeira Câmara, além de outros tantos da instrução oferecida pela Secretaria de Recursos do TCU (itens 5.12 a 5.19) , transcrita no Relatório que fundamenta o Acórdão 7.635/2021 e incorporada às razões de decidir do relator.
O argumento de que a percepção da vantagem está em consonância com o que dispõe artigo 287 da Lei Complementar 75/1993 foi examinado no item 5.11, da instrução da Secretaria de Recursos do TCU.
Conforme jurisprudência pacífica deste Corte de Contas, arrazoados dos exames realizados no âmbito da unidade técnica que constem do Relatório integrante da deliberação incorporam-se às razões de decidir do Relator, na hipótese de serem por ele acolhidos, como foi o caso, sendo prescindível sua repetição no voto fundamentador da decisão[footnoteRef:2] [footnoteRef:3]. [2:  Motivação per relationem possui amparo no art. 2º, § 3º, do Decreto 9.830, de 10 de junho de 2019.]  [3:  Na mesma linha o entendimento do STF, evidenciado no trecho a seguir, bastante citado pela doutrina, extraído MS 27350 MC/DF (Min. Celso de Mello, DJ de 4/6/2008) : "Valho-me, para tanto, 'da técnica' da 'motivação' 'per relationem', o que basta para afastar eventual alegação de que este ato decisório apresentar-se-ia destituído de fundamentação. Não se desconhece, na linha de diversos precedentes que esta Suprema Corte estabeleceu a propósito da motivação por referência ou por remissão (RTJ 173/805-810, 808/809, Rel. Min. CELSO DE MELLO - RTJ 195/183-184, Rel. Min. SEPÚLVEDA PERTENCE, v.g.) , que se revela legítima, para efeito do que dispõe o art. 93 , inciso IX , da Constituição da República, a motivação 'per relationem', desde que os fundamentos existentes 'aliunde', a que se haja explicitamente reportado a decisão questionada, atendam às exigências estabelecidas pela jurisprudência constitucional do Supremo Tribunal Federal."] 
Não bastasse isso, a tese aduzida pela defesa é inconciliável com a adotada no Acórdão embargado, o que já bastaria para afastá-la, na medida em que o julgador não está obrigado a rebater, um a um, os argumentos trazidos pela parte, bastando que seus fundamentos sejam suficientes para embasar a decisão[footnoteRef:4]. [4:  Nesse sentido, os AI-Agr-ED 806022, 805685, 798725 e 761.901, todos da relatoria do Ministro Luiz Fux.] 
Quanto às demais objeções, o embargante nem mesmo procura associá-las a supostos defeitos sanáveis por meio de embargos. Não bastasse isso, todas elas foram devidamente examinadas no relatório e/ou voto do acórdão embargado ou se faziam ausentes dos pedidos de reexame apreciados.
Do exposto, percebe-se que os embargos em tela foram opostos, em verdade, para exprimir insatisfação com o entendimento que orienta os Acórdãos 7.297/2020 e 7.635/2021, ambos da 1ª Câmara. Aspiram a conformar a solução dada ao caso à particular interpretação de normas e precedentes do embargante.
Ora, não se pode tachar de omisso julgado que enfrenta a matéria controvertida, dando-lhe solução, pelo simples fato de com ele não se conformar a parte. 
Ainda que legítima, a provocação de rediscussão de questões já decididas só é cabível mediante o manejo das espécies recursais apropriadas, entre as quais não se incluem os embargos de declaração, que se prestam, tão somente, a aclarar obscuridades, a esclarecer contradições e a suprir omissões porventura existentes na deliberação.
Não tendo sido evidenciada omissão, contradição ou obscuridade a ser sanada nos autos, nego provimento aos recursos e voto no sentido de que o Tribunal adote o acórdão que ora submeto à deliberação deste Colegiado.
TCU, Sala das Sessões, em 8 de fevereiro de 2022.
WALTON ALENCAR RODRIGUES 
Relator